【裁判字號】    88,訴,569
【裁判日期】    900919
【裁判案由】    貪污等
【裁判全文】
臺灣彰化地方法院刑事判決                          八十八年度訴字第五六九號
    公  訴  人  臺灣彰化地方法院檢察署檢察官
    被      告  己○○
    被      告  乙○○
右列被告等因貪污等案件，經檢察官提起公訴（八十八年度偵字第二０二號），本院
判決如左：
    主  文
己○○連續以加害生命之事，恐嚇他人致生危害於安全，累犯，處有期徒刑陸月，如
易科罰金，以參佰元折算壹日。
乙○○無罪。
    事  實
一、己○○曾於民國八十五年間因違反專利法案件，經法院判處有期徒刑四月確定，
    甫於八十七年一月二十六日易科罰金執行完畢，竟不知悔改，其係喬有金屬企業
    股份有限公司（以下簡稱喬有公司）之負責人，暨身兼關係企業鋁特機械工業股
  份有限公司（以下簡稱鋁特公司，原登記負責人亦為己○○，八十六年二月間變
    更登記負責人為其同居人郭秀芬名義）之實際經營者，八十五年年底喬有公司因
    財務負擔沈重，致資金週轉困難，支票連續未能兌現，於八十六年二月七日遭「
    拒絕往來」，該公司向交通銀行彰化分行（以下簡稱交通銀行）之貸款本息亦均
    無法按期支付，致全部轉列催收金額為一億一千六百餘萬元，而鋁特公司亦自八
    十六年五月間起，無法清償本息，全部轉列催收金額為八百二十三萬餘元，交通
    銀行隨即為保障債權受償，乃自八十六年二月間起，將喬有公司寄存於交通銀行
    帳戶內之餘額、出口押匯款、國外客戶匯入款、設質存單、出口託收款等款項抵
    充積欠之本、息，並自八十七年一月間起，先後派員前往喬有公司位於彰化縣花
    壇鄉長沙村廠區、鋁特公司位於雲林縣斗六市工業廠區盤點擔保品之機械設備，
    致引起己○○之不滿，其竟基於恐嚇交通銀行經辦人員生命安全之概括犯意，先
    於八十七年一月間某日上午十時許，親自前往彰化縣彰化市○○路○段四０一號
    交通銀行，並在會議室內向接洽之副理甲○○恫稱：「不要為了升官，求表現，
    就對我這樣逼得那麼緊，大家都有妻小，二、三年內出事也不一定，反正現在台
    灣從國外請來一個人把你幹掉，再出去也很簡單。」等語；其又連續於同年六月
    十一日上午十時許，打電話向交通銀行之襄理兼授信課長丁○○恫稱：「你為何
    做這麼絕，小心一點，要找黑道來對你、太太、小孩下手。」等語，致甲○○、
    丁○○均因而心生畏懼，認為己○○將對其不利，而危害於甲○○、丁○○生命
    之安全。
二、案經交通銀行總管理處政風室告發暨法務部調查局彰化縣調查站移送臺灣彰化地
    方法院檢察署檢察官偵查起訴。
    理  由
壹、被告己○○部分：
一、訊據被告己○○矢口否認右揭犯行，辯稱：伊與銀行之關係良好，伊不可能這樣
    做，伊僅有談到大家都有老婆、小孩要養、有人找黑道兄弟來向我催收帳款，他
    們即誤以為伊在恐嚇他們云云。惟查，右揭事實業據被害人甲○○、丁○○二人
    指述甚詳，且被告己○○於法務部調查局之調查筆錄中亦陳稱：有關恐嚇部分是
    因交通銀行彰化分行人員向我催討債務時，雙方發生口角，並無恐嚇情事等語，
    惟交通銀行自八十七年一月間起，先後派員前往喬有公司位於彰化縣花壇鄉長沙
    村廠區、鋁特公司位於雲林縣斗六市工業廠區盤點擔保品之機械設備之舉動，應
    係引起被告己○○對交通銀行經辦人員不滿之原因，而被害人甲○○、丁○○二
    人與被告己○○並無何恩怨，當無故意誣陷被告己○○之理；再「大家都有妻小
    ，二、三年內出事也不一定，反正現在台灣從國外請來一個人把你幹掉，再出去
    也很簡單。」、「小心一點，要找黑道來對你、太太、小孩下手。」等話語，在
    客觀上亦均足認對方將殺害自己或親人，並足以使人因而心生畏懼，是以被告己○○所辯顯係事後卸責之詞，不足採信，本件事證已臻明確，被告己○○犯行堪
    予認定。
二、核被告己○○所為，係犯刑法第三百零五條之恐嚇危害安全罪。被告己○○先後
    二次恐嚇犯行，均係在交通銀行進行一連串相關債權保障行動後，針對交通銀行
    之經辦人員為之，其動機、目的均相同，且犯罪構成要件亦相同，顯係基於概括
    之犯意為之，應依連續犯論以一罪並依法加重其刑。查被告己○○曾於八十五年
    間因違反專利法案件，經法院判處有期徒刑四月確定，甫於八十七年一月二十六
    日易科罰金執行完畢，此有台灣彰化地方法院檢察署刑案資料查註紀錄表在卷可
    稽，其於受有期徒刑執行完畢五年以內再犯有期徒刑以上之本罪，為累犯，應依
    法遞加重其刑。爰審酌被告己○○所經營之公司向交通銀行之貸款本息均無法按
    期支付，銀行依法進行保障債權之行動後，經辦人員竟遭被告之恐嚇，被告惡性
    非輕及其犯罪之動機、目的、手段、所生危害及犯後態度等一切情狀，量處如主
    文所示之刑，並諭知易科罰金之折算標準，以示懲儆。
貳、被告乙○○部分：
一、本件公訴意旨：如附件所載。
二、按犯罪事實應依證據認定之，無證據不得推定其犯罪事實；又不能證明被告犯罪
    者，應諭知無罪之判決，刑事訴訟法第一百五十四條、第三百零一條第一項前段
    分別定有明文。次按，事實之認定，應憑證據，如未能發現相當證據，或證據不
    足以證明，自不能以推測或擬制之方法以為裁判基礎；又認定不利於被告之事實
    ，須依積極證據，苟積極證據不足為不利於被告事實之認定時，即應為有利於被
    告之認定，更不必有何有利之證據（最高法院三十年上字第八一六號、四十年臺
    上字第八六號判例參照）。又按貪污治罪條例第六條第一項第四款之圖利罪，要
    必以為自己或第三人圖取不法利益之犯意，始克當之，而有無此項犯意，須以證
    據認定之，不得以公務員失當行為之結果，使人獲得不法利益，遽行推定其自始
    即有圖利他人之犯意。
三、訊據被告乙○○堅決否認有何對主管或監督之事務圖私人不法之利益之犯行，辯
    稱：伊就任交通銀行經理前，喬有公司即與交通銀行有往來，而鋁特公司是喬有
    公司之關係企業，喬有公司的產品是藉鋁特公司名義向國外註冊，當時基於被告
    己○○從事本業多年，為扶持中小企業，而准予貸款，並考慮鋁特公司的財務不
    良，所以做了補強，即第一點需由喬有公司背書、第二點是由丙○○提供不動產
    設定一千二百萬元第二順位抵押、第三點由丙○○、己○○、郭秀芬、賴秋蜂等
    人為連帶保證人，並與鋁特公司於八十五年五月二十七日共同簽發到期日為八十
    六年五月二十七日、票號ＣＰ0000000號、面額一千萬元之本票一紙，且
    鋁特公司於八十五年五月間貸得一千萬元，於一年間均繳息正常，係至八十六年
    五月間起始無法清償本息，而全部轉列為催收金額八百二十三萬元，且事後亦由
    高清楑以出賣台中縣大里市○○段第四八、四九地號土地所得之三千五百萬元款
    項，清償鋁特公司積欠本行之全部債務，伊所為之判斷並無任何違誤，所為亦無
    任何失當之處，且更未曾圖得分文不法利益，自無對主管或監督之事務圖私人不
    法之利益可言等語。
四、經查：（一）喬有公司自八十四年年初起至同年年底止，陸續以申貸國產自動機
    器擔保放款及短期綜合授信等名目，向交通銀行彰化分行申請貸款一億一千一百
    萬元之額度係經交通銀行總管理處常務董事會通過，復於八十五年五月二十三日
    由被告乙○○以經理權限再核定一般短期放款一千萬元，此有交通銀行總管理處
    政風室函一份在卷可稽，故交通銀行總管理處常務董事會應係認喬有公司之公司
    財務狀況尚稱良好，而共准予申貸一億一千一百萬元。（二）鋁特公司與喬有公
    司為關係企業，經營者均同為己○○，且均同樣以「生產腳踏車、汽機車之鋁合
    金零件製造加工」為主要業務，而喬有公司的產品是籍鋁特公司名義向國外註冊
    ，而兩家公司之會計、財務依法雖應各自獨立，惟二公司在實質上卻有緊密且相
    依存之關係，故交通銀行對於是否准許鋁特公司之申貸案，實質上不僅須考慮鋁
    特公司本身之財務狀況外，亦須考量喬有公司之財務狀況，始足稱為妥適；又銀
    行係以所借出之款項能按月收取利息，並於借款屆期時得以全數清償為其主要目
    的，故是否准許貸款亦應以貸款本、息是否得以按期清償，及如未能按期清償，
    則借款人所提出之物保或人保是否足以保障該銀行之債權而定。（三）交通銀行
    業務課承辦員戊○○即辦理有關鋁特公司貸款之徵信調查工作，於八十五年五月
    十日完成之「徵信調查報告」指出：「八十二年報稅報表中僅列應收帳款二千七
    百一十元，而八十三、八十四年報稅報表中均無列應收帳款及應收票據款項，與
    商業習慣不符，故不予評等。」外，彰化分行授信課及相關經辦人員並據該份徵
    信調查報告內容完成「鋁特公司之授信報核表」中報稱：「鋁特公司自成立後連
    年虧損，據該公司八十四年報稅資料，營收為三百五十七萬一千元，稅前淨損為
    一千一百八十九萬五千元，流動比率百分之０．七二，負債比率百分之四百五十
    二點九三，累積虧損三千三百八十九萬七千元（遠多於實收資本額一千五百萬元
    ）」，確已揭示鋁特公司之財務狀況不良，償債能力薄弱，風險極大，本係不應
    准予申貸款項，惟銀行係以所借出之款項能按月收取利息，並於借款屆期時得以
    全數清償為其主要目的，是以所申請貸款之事業雖有財務狀況不佳之情形，惟如
    該事業確能提出足以保障銀行債權之物保或人保，則銀行基於商業利益之考量准
    予貸款亦不能認為有誤。而本件貸款因鋁特公司是喬有公司之關係企業，喬有公
    司的產品是藉鋁特公司名義向國外註冊，被告乙○○當時考慮鋁特公司的財務不
    良，雖丙○○所提供之台中市○區○○段六小段土地八十二坪及地上建物三百九
    十七坪，經交通銀行自行鑑價為一千三百三十七萬四千元，但扣除合作金庫第一
    順位抵擔權二千四百萬元（實際撥貸金額為二千萬元），交通銀行已無押餘，故
    本件貸款之物保實質上並無任何保障債權實現之功能，惟本件貸款另由丙○○、
    己○○、郭秀芬、賴秋蜂等人為連帶保證人（除高清楑外亦均為喬有公司之保證
    人），並與鋁特公司於八十五年五月二十七日共同簽發到期日為八十六年五月二
    十七日、票號ＣＰ0000000號、面額一千萬元之本票一紙，再由與交通銀
    行借款往來密切，並認該公司財務狀況良好而已經交通銀行總管理處常務董事會
    通過，共貸款一億一千一百萬元之喬有公司背書，此有擔保授信合約書及該面額
    一千萬元之本票影本各一份在卷可稽，而鋁特公司於八十五年五月間貸得一千萬
    元，於一年間均繳息正常，係至八十六年五月間起始無法清償本息，而全部轉列
    為催收金額八百二十三萬元，又交通銀行於八十七年間以返還借款為由，對連帶
    保證人高清楑之財產聲請強制執行（台中地方法院八十七年度執字第一九八三九
    號），連帶保證人高清楑所有之不動產計有位於台中市○○段之土地及房屋、台
    中縣大里市○○段之土地及台中縣太平市○○段之土地，其第一次拍賣底價合計
    為六千二百七十萬元，而該不動產上順位在交通銀行前之最高限額抵押合計為四
    千三百二十萬元，是以連帶保證人高清楑尚非無資力之人，故本件貸款尚非未提
    出足以保障銀行債權之人保以資保障債權之實現。（四）且事後連帶保證人高清
    楑於八十八年四月間以出賣台中縣大里市○○段第四八、四九地號土地所得之三
    千五百萬元款項，清償鋁特公司積欠交通銀行之全部債務，雖公訴人認連帶保證
    人高清楑事後清償鋁特公司積欠交通銀行之全部債務屬事後彌補、減低損失之舉
    ，無從掩飾被告乙○○於准予核貸一千萬元予鋁特公司時，主觀上明知鋁特公司
    財務狀況不良、償債能力薄弱，而猶圖利之犯意等語，惟貪污治罪條例第六條第
    一項第四款之圖利罪，要必以為自己或第三人圖取不法利益之犯意，始克當之，
    而有無此項犯意，須以證據認定之，本件貸款雖自八十六年五月間起無法清償本
    、息，而全部轉列催收金額，惟如上所述，本件由具有資力足以保障銀行債權之
    人即丙○○擔任連帶保證人，且事後亦由其負責清償全部債務，自不得以鋁特公
    司之徵信調查報告及授信報核表明確揭示鋁特公司財務狀況不良，償債能力薄弱
    ，風險極大，即認該借款縱有資力之人擔任連帶保證人，亦不應准許貸款，如准
    予貸款即認其有圖取不法利益之犯意，又本件告發人係因據報被告乙○○可能以
    其家屬名義投資該公司，涉及本身投資利益，為挽救喬有公司及鋁特公司之財務
    危機，另以經理權限予以核貸本案，認被告乙○○貸放過程可疑，惟告發人亦稱
    並未在喬有公司或鋁特公司之股東名冊內發現被告乙○○二等親內之親屬，且亦
    無任何證據足以證明被告乙○○係因自身之投資利益而核貸本案，自不得以「據
    報」之無證據之推測，認定被告乙○○有圖得不法利益之犯意之認定。（五）綜
    上各點所述，足認被告乙○○所辯應堪採信，此外復查無其他積極之證據足認被
    告乙○○涉有對於主管或監督之事務直接或間接圖私人不法之利益之犯行，被告
    乙○○犯罪不能證明，依前揭說明，自應為無罪之諭知。
據上論斷，應依刑事訴訟法第三百零一條第一項、第二百九十九條第一項前段，刑法
第三百零五條、第五十六條、第四十七條，罰金罰鍰提高標準條例第一條前段、第二
條，判決如主文。
中      華      民      國    九十      年      九      月     十九     日
                                臺灣彰化地方法院刑事第二庭
                                    法      官  石  馨  文
右正本證明與原本無異。
如不服本判決，應於判決送達後十日內向本院提出上訴狀( 須附繕本 )。
告訴人或被害人對於判決如有不服具備理由請求檢察官上訴者，其上訴期間之計算係
以檢察官收受判決正本之日期為準。
                                    法院書記官  王  振  州
中      華      民      國    九十      年      九      月     二十     日
附錄法條
刑法第三百零五條
以加害生命、身體、自由、名譽、財產之事恐嚇他人，致生危害於安全者，處二年以
下有期徒刑、拘役或三百元以下罰金。


司法院資訊處製作；財團法人民間司法改革基金會備份。
